【裁判字號】    98,交聲,391
【裁判日期】    980826
【裁判案由】    違反道路交通管理處罰條例聲明異議
【裁判全文】
臺灣新竹地方法院交通事件裁定         98年度交聲字第391號
移送機關即
原處分機關  交通部公路總局新竹區監理所新竹市監理站
異  議  人
即受處分人  甲○○
上列異議人即受處分人因違反道路交通管理處罰條例案件，對於
交通部公路總局新竹區監理所新竹市監理站民國98年6月8日所為
之竹監新三字第裁51-E00000000號裁決書聲明異議，本院裁定如
下：
    主  文
原處分關於罰鍰新臺幣肆萬伍仟元部分撤銷。
上開罰鍰撤銷部分，甲○○不罰。
其餘異議駁回。
    理  由
一、原處分意旨略以：異議人即受處分人甲○○於民國98年6月1
    0 日凌晨1 時27分許，騎乘車牌號碼GQ9-691 號重型機車，
    在新竹市○○路○ 段、牛埔南路路口處，因酒後駕車經新竹
    市警察局第三分局香山派出所員警攔查並當場測得其呼氣中
    酒精濃度高達每公升0.74毫克，超過標準值每公升0.55毫克
    ，乃以竹市警交字第E00000000 號舉發違反道路交通管理事
    件通知單當場舉發，原處分機關即交通部公路總局新竹區監
    理所新竹市○○○○○道路交通管理處罰條例第35條第1 項
    第1 款、第24條第1 項第2 款（裁決書漏載第24條第1 項第
    2 款）之規定，裁處異議人罰鍰新臺幣（下同）45,000元、
    吊扣駕駛執照12個月，施以道安講習之處分等語。
二、本件異議意旨略以：異議人固坦承於上開時、地飲用酒類後
    騎乘機車為警查獲，然異議人所涉之酒後駕車公共危險案件
    ，經移送臺灣新竹地方法院檢察署後，已經該署檢察官以緩
    起訴處分命異議人向指定之公益團體即財團法人新竹市私立
    愛恆啟能中心支付50,000元，竟又遭原處分機關裁決罰鍰
    49,500元，認交通事件裁決所所為之處分違反一事不二罰，
    為此聲明異議，請求撤銷原處分等語。
三、按汽車駕駛人飲用酒類或其他類似物後其吐氣所含酒精濃度
    超過每公升0.55毫克或血液中酒精濃度超過0.05％以上，不
    得駕車；又汽車駕駛人，駕駛汽車經測試檢定有酒精濃度超
    過規定標準之情形者，處新臺幣15,000元以上60,000元以下
    罰鍰，並當場移置保管該汽車及吊扣其駕駛執照1 年，並應
    接受道路交通安全講習，道路交通安全規則第114條第2款、
    道路交通管理處罰條例第35條第1項第1款、第24條第1項第2
    款分別訂有明文。
四、經查：
（一）異議人於上開時、地酒後駕車，經警測得其呼氣酒精濃度
      為每公升0.74毫克，已超過標準值，遭警以其有「酒後駕
      車經酒測器呼氣酒測值為0.74mg/L」違規之事實予以舉發
      ，惟異議人涉犯刑法第185 條之3 公共危險罪，業經臺灣
      新竹地方法院檢察署檢察官於97年6 月13日以97年度速偵
      字第1304號為緩起訴處分，期間為1 年，異議人並應向財
      團法人新竹市私立愛恆啟能中心支付50,000元，嗣依職權
      送請再議，亦經臺灣高等法院檢察署檢察長以97年度上職
      議字第7100號處分書駁回在案，上開緩起訴期間為97年7
      月11日起至98年7 月10日止，異議人並已於98年1 月8 日
      支付緩起訴處分金50 ,000 元，且上開緩起訴期滿未經撤
      銷等情，有臺灣新竹地方法院檢察署檢察官97年度速偵字
      第1304號緩起訴處分書、新竹第一信用合作社存入憑條影
      本、臺灣高等法院檢察署97年度上職議字第7100號處分書
      及臺灣高等法院被告前案紀錄表等附卷可參，是以異議人
      酒後超過規定標準駕駛動力交通工具，而受緩起訴處分確
      定之事實，堪以認定。
（二）按94年2月5日公布，95年2月5日施行之行政罰法第26條規
      定：「一行為同時觸犯刑事法律及違反行政法上義務規定
      者，依刑事法律處罰之。但其行為應處以其他種類行政罰
      或得沒入之物而未經法院宣告沒收者，亦得裁處之。前項
      行為如經不起訴處分或為無罪、免訴、不受理、不付審理
      之裁判確定者，得依違反行政法上義務規定裁處之。」，
      其所揭示之所謂「一事不二罰」原則，探究其立法目的，
      無非以一行為同時觸犯刑事法律及違反行政法上義務規定
      時，由於刑罰與行政罰同屬不法行為之制裁，而刑罰之懲
      罰作用較強，依刑事法律處罰即足資警惕，實無一事二罰
      再處行政罰之必要，但罰鍰以外之沒入或其他種類行政罰
      ，因兼具維護公共秩序之作用，為達行政目的，行政機關
      仍得併予裁處。又此所稱「其他種類行政罰」，係指違反
      行政法上之義務應受「裁罰性」之「不利處分」而言，依
      行政罰法第2 條規定，應包括限制或禁止行為之吊扣證照
      處分及警告性之講習處分在內。至於刑事訴訟法第253 條
      之1 所指之緩起訴處分，係介於起訴與微罪職權不起訴間
      之緩衝設計，而在內容及要件上與依刑事訴訟法第252 條
      所為之不起訴處分均有所不同，又檢察官對被告為緩起訴
      處分時，依刑事訴訟法第253 條之2 第1 項規定對被告所
      為之指示及課予之負擔，雖非刑罰，但對被告迭有敦促反
      省、財產減少及自由受限之影響，性質上可謂刑事處分，
      且緩起訴制度雖以特別預防為優先考量，但在具體個案決
      定上，實亦達到一般預防的作用及報應理念，基於一行為
      不二罰原則，異議人既已就其行為受到刑事處分，自不應
      因同一行為再受到國家的處罰（臺灣高等法院暨所屬法院
      96年法律座談會刑事類提案第36號研討結果參照）。
（三）又緩起訴處分確定後雖有使被告免於刑事訴追之效果，與
      不起訴處分之效果相同，但觀諸刑事訴訟法第253條之1第
      1 項係於91年2 月8 日增訂，行政罰法則於94年2 月5 日
      公布，制定在後之行政罰法第26條第2 項僅臚列「不起訴
      處分或無罪、免訴、不受理、不付審理之裁判確定者」，
      得依違反行政法上義務規定裁處之，並未將「緩起訴處分
      」此一要件納入規範，則此立法意旨應係立法者有意排除
      ，而非法律漏洞。故檢察官為緩起訴處分時如已對異議人
      課予指示及負擔，應視為異議人已依刑事法律受到處罰，
      則於緩起訴處分確定後，自不得再處以行政罰鍰。從而，
      汽車駕駛人之酒後駕車行為，經測試檢定酒精濃度超過規
      定標準時，其既違反道路交通管理處罰條例第35條第1 項
      第1 款所定之行政法上義務，同時又觸犯刑法第185 條之
      3 公共危險罪之刑事法律，則道路交通主管處罰機關依上
      開行政罰法第26條第1 項但書規定，得對異議人處以其他
      種類行政罰之情形外，關於罰鍰部分，則應依行政罰法第
      26條及道路交通管理處罰條例第10條規定，移送地方法院
      檢察署處理。於移送後，除有行政罰法第26條第2 項所定
      不起訴等事由，得依違反行政法上義務規定另行裁處者外
      ，即不得再依道路交通管理處罰條例第35條第1 項第1 款
      規定，裁處異議人罰鍰之行政罰。
（四）查本件異議人酒後超過規定標準而駕駛動力交通工具之行
      為，同時涉犯道路交通管理處罰條例第35條第1項第1款規
      定及刑法第185 條之3 之公共危險罪，其中刑事部分，業
      經臺灣新竹地方法院檢察署檢察官緩起訴處分確定，異議
      人並已依檢察官指示之負擔條件支付緩起訴處分金50,000
      元等情，已如前述。核此緩起訴處分附加條件之履行固非
      刑法所定刑罰之種類，但已影響被告之財產權權益，具有
      實質刑罰之效果，實質上應可該當行政罰法第26條第1 項
      「依刑事法律」之刑事處分規定及道路交通管理處罰條例
      第35條第8 項規定之「罰金」，而參諸違反道路交通管理
      事件統一裁罰基準表所載，對於駕駛人駕駛小型車，而其
      吐氣所含酒精濃度超過每公升0.55毫克以上，於期限內繳
      納或聽候裁決者，其最低應納罰鍰之數額為49,500元，是
      以異議人已依檢察官緩起訴處分支付50,000元，依前揭說
      明，已較最低罰鍰數額為高，應無重複處罰之必要。
五、綜上所述，本件異議人就上開同一酒醉駕車行為經前開刑事
    部分之緩起訴處分確定，而該緩起訴處分亦含有命異議人向
    指定之公益團體即財團法人新竹市私立愛恆啟能中心支付50
    ,000元，已產生實質刑罰效果，應實質該當行政罰法第26條
    第1 項之「依刑事法律」之處罰，則移送機關依道路交通管
    理處罰條例第35條第1 項第1 款、第24條第1 項第2 款規定
    ，對異議人上開酒醉駕車之違規行為予以裁罰時，除其行為
    應處以其他種類行政罰即吊扣異議人駕駛執照12個月，施以
    道路交通安全講習部分仍得予以裁處外，就異議人違反行政
    法上義務而受裁處罰鍰45,000元部分，依行政罰法第26條第
    1 項前段規定，即應依刑事法律處罰之，不得再依上揭道路
    交通管理處罰條例等規定裁罰之。從而，原處分機關依道路
    交通管理處罰條例第35條第1 項第1 款、第24條第2 款規定
    ，裁處吊扣異議人駕駛執照12個月及施以道路交通安全講習
    之其他種類行政罰部分，於法並無不合，至移送機關裁處異
    議人罰鍰45,000元行政罰部分，與法有違，異議人此部分之
    異議，為有理由，自應由本院就此部分予以撤銷，改諭知異
    議人不罰。至原處分機關援引上揭道路交通管理處罰條例規
    定對異議人裁罰吊扣異議人駕駛執照12個月，施以道安講習
    部分，自屬適法有據，此部分亦據異議人聲明異議，即無理
    由，應予駁回。
據上論結，應依道路交通案件處理辦法第19條、第20條前段，裁
定如主文。
中    華    民    國    98    年    8     月    26    日
                    交通法庭法  官    林佑珊
以上正本證明與原本無異。
如不服本裁定，應於送達後5日內向本院提出抗告狀。
中    華    民    國    98    年    8     月    26    日
                            書記官    蕭惠婷


司法院資訊處製作；財團法人民間司法改革基金會備份。
